【裁判字號】    98,易,8
【裁判日期】    980401
【裁判案由】    傷害
【裁判全文】
臺灣臺東地方法院刑事判決                 98年度易字第8號
公  訴  人  臺灣臺東地方法院檢察署檢察官
被      告  甲○○
                    （現另案在臺灣臺東監獄執行中）
上列被告因傷害案件，經檢察官提起公訴（97年度偵字第2199號
），本院判決如下：
    主  文
甲○○犯傷害罪，累犯，處有期徒刑柒月。
    犯罪事實
一、甲○○前因施用第二級毒品案件，經本院以94年度簡字第67
    號判處有期徒刑4月確定，又因轉讓第二級毒品案件，經本
    院以94年度訴緝字第7號判處有期徒刑8月確定，上開二罪嗣
    經本院以94年度聲字第548號裁定應執行有期徒刑10月確定
    ，於民國95年5月1日縮刑期滿執行完畢；復因施用第一、二
    級毒品案件，經本院以96年度訴字第30號分別判處有期徒刑
    8月及6月確定，再因施用第一級毒品案件，經本院以96年度
    訴字第125號判處有期徒刑8月確定，上開三罪嗣經本院以96
    年度聲減字第458號裁定各減為4月、3月及4月，應執行有期
    徒刑9月又15日確定，於97年1月3日縮刑期滿執行完畢，詎
    猶不知悔改，竟於97年10月16日下午4時許（起訴書誤載為
    下午2時許），在乙○○位於臺東縣成功鎮○○路107之10號
    住處前廣場，因酒後（尚未達酒醉之程度）細故與丁○○發
    生口角衝突，不滿丁○○朝其丟擲塑膠椅，一時氣憤難耐，
    遂轉身進入乙○○上址住處廚房拿取菜刀後，隨即步出屋外
    ，快步衝向丁○○，基於傷害之犯意，以右手高舉上開菜刀
    ，朝丁○○由上而下揮砍一刀，丁○○見狀雖連忙拾取一旁
    之釣竿抵擋，並即時閃躲，仍因閃避不及而遭砍中左臉頰，
    致受有左臉開放性傷口（4公分×1公分×1.5公分）之傷害
    ，嗣經丁○○報警到場處理，並扣得乙○○所有之菜刀1把
    ，始悉上情。
二、案經丁○○訴由臺東縣警察局成功分局報告臺灣臺東地方法
    院檢察署檢察官偵查起訴。
    理  由
壹：程序方面：
一、本件檢察官認被告甲○○係犯刑法第277條第1項之傷害罪嫌
    而提起公訴，核屬刑事訴訟法第376條第1款所定之罪，依同
    法第284條之1規定，第一審得由法官一人獨任審判。
二、被告甲○○於警詢及偵查中所為不利於己之陳述，並非出於
    強暴、脅迫、利誘、詐欺、疲勞訊問、違法羈押或其他不正
    之方法，而係出於其自由意志所為，且核無違反法定障礙事
    由期間不得訊問或告知義務之情形，依刑事訴訟法第156條
    第1項規定，應有證據能力。
三、又法院若已使被告以外之人立於證人之地位接受被告之詰問
    ，則因該被告以外之人業經以證人之身分於審判中具結陳述
    ，而被告亦經給予對該被告以外之人就此事項詰問之機會，
    此時法官亦能目睹該被告以外之人陳述之情形，則該被告以
    外之人先前在司法警察詢問時所為之陳述若與審判中相符者
    ，自得為證據，此觀諸刑事訴訟法第159條之2立法意旨乃以
    該被告以外之人於司法警察詢問時所為陳述與審判中陳述不
    符時，須先前陳述具有較可信之特別情況始得為證據之意旨
    自明。查證人即告訴人丁○○與證人乙○○業經於本院審理
    時，使之立於證人之地位具結陳述，且經給予被告甲○○對
    質詰問之機會，而先前其等以證人之身分，在司法警察詢問
    時所為之陳述，經核與審判中之陳述大致相符，揆諸上開說
    明，自有證據能力。
四、再被告以外之人於審判外之陳述雖不符刑事訴訟法第159條
    之1至第159條之4之規定，而經當事人於審判程序同意作為
    證據，法院審酌該言詞陳述或書面陳述作成時之情況，認為
    適當者，亦得為證據；當事人、代理人或辯護人於法院調查
    證據時，知有刑事訴訟法第159條第1項不得為證據之情形，
    而未於言詞辯論終結前聲明異議者，視為有前項之同意，同
    法第159條之5定有明文。核其立法意旨在於傳聞證據未經當
    事人之反對詰問予以核實，原則上先予排除。惟若當事人已
    放棄反對詰問權，於審判程序中表明同意該等傳聞證據可作
    為證據，基於尊重當事人對傳聞證據之處分權，及證據資料
    愈豐富，愈有助於真實發見之理念，且強化言詞辯論主義，
    使訴訟程序得以順暢進行，上開傳聞證據亦均具有證據能力
    。本件判決以下所引用檢察官所提出之各項證據，固均屬傳
    聞證據，然經本院於準備程序及審理時提示並告以要旨，被
    告甲○○均表示無意見，同意作為證據使用，並放棄對證人
    唐清福之對質詰問權（參見本院卷第33及53頁），迄於言詞
    辯論終結前亦未聲明異議，本院審酌該等證據之取得過程並
    無瑕疵，與本案待證事實間復具有相當之關聯性，以之作為
    證據尚無不當，自得採為本案認定事實之依據。
貳、實體方面：
一、訊據被告甲○○對於：(一)伊於97年10月16日下午4時20分許
    ，在乙○○位於臺東縣成功鎮○○路107之10號住處，因酒
    後細故與告訴人丁○○發生口角衝突；(二)告訴人之左臉頰受
    有開放性傷口（4公分×1公分×1.5公分）之傷害等情，固
    不爭執（參見本院卷第34頁），惟矢口否認有何傷害犯行，
    辯稱：伊不是有意要去砍傷告訴人，當時告訴人坐在距離伊
    約一個桌子之寬度（經當庭丈量約82公分），因伊與表舅即
    證人乙○○說話時，不是很有禮貌，遭告訴人斥責，伊遂予
    回話，二人發生口角，告訴人高舉塑膠椅作勢要朝伊丟擲，
    伊就用持刀之右手去擋，可能是因為告訴人當時已經喝醉了
    ，身體略往前傾，伊不小心劃傷告訴人之左臉；水果刀一直
    都在伊手上，因告訴人朝伊丟擲塑膠椅，伊用持刀之右手阻
    擋，並非有意朝向告訴人砍去，是不小心的，伊並無傷害之
    犯意云云（參見本院卷第30及33頁）。然查：
  (一)上開犯罪事實業據證人即告訴人丁○○於警詢、偵查及本院
    審理中證稱：伊於97年10月16日下午4時許，在乙○○上址
    住處喝酒時，遭同村莊之被告（綽號「阿中」）持刀砍傷左
    臉頰，伊在談天之過程中，以長輩之身分教育被告，要被告
    學好一點，不要整天在外面遊手好閒，被告不領情而反駁，
    伊不高興就隨手拿取塑膠椅朝被告丟擲，被告旋走向廚房拿
    菜刀出來直接朝伊揮砍，伊即時閃躲，遭被告砍傷左臉後，
    隨即順手拿取釣魚竿來擋，被告見伊流血，並經在場之其他
    人拉住，教被告不要再砍了，被告就跑到屋內，伊立刻報警
    處理；伊與高忠誠、許添枝於案發當日下午2時許，騎車至
    乙○○上開住處找乙○○喝酒，當時被告己與乙○○在屋外
    廣場喝酒，被告猶未酒醉，渠等在一起喝酒時，伊以長輩身
    分教育被告，要被告學好一點，不要整天在外面遊手好閒，
    被告不領情而反駁，伊不高興就隨手地拿取塑膠椅朝被告丟
    擲，被告就走往廚房拿菜刀出來直接朝伊揮砍，被告是以右
    手拿菜刀，並直接往伊之頭部揮砍，伊閃開，因而砍中伊之
    臉部，被告又揮舞著要砍伊，經在場其他人勸阻，才未繼續
    砍，被告揮砍一刀，伊拿釣竿擋著，嗣被告帶著上開菜刀走
    進廚房，伊就不知道被告去哪裡了；當時在場之人乙○○、
    高忠誠、唐清福均有目睹伊遭被告持菜刀砍傷之情形，並勸
    阻被告不要再打了，被告當時係穿著紅色T恤、灰色七分褲
    ，警方在乙○○住處廚房內查扣之菜刀乙把，即是被告持以
    砍傷伊的那一把刀；伊與友人高忠誠、許添枝從外面抓了魚
    至乙○○家煮，大家在那邊喝酒，被告當時就在乙○○家，
    之後被告之外婆打電話來叫被告回去照顧外公，被告回去以
    後又再來，來的時候身上就帶著大包小包的行李，伊問被告
    ，既然要照顧外公，怎麼又跑來跟乙○○一起住，伊是以長
    輩之身分教導被告，被告不高興反駁說不關伊的事，伊當時
    火大隨手就拿著旁邊之塑膠椅丟被告，就丟到旁邊，被告站
    起來就往廚房跑，一出來右手就拿著菜刀，直接過來往伊左
    邊臉部砍，伊有稍微閃一下，但還是遭被告砍到左臉，伊趕
    緊拿取門邊之釣竿後退抵擋，被告還是舉起右手拿著刀準備
    要追砍，剛好乙○○就在被告身邊，就抓著被告的褲子，不
    讓被告衝到伊這邊來，其他人亦在旁勸說不要再打了，被告
    愣了一下，就沒再繼續砍，不久就跑進去屋內，伊就打電話
    報警，被告就砍了這一刀等語明確（參見警卷第5至7頁、偵
    卷第13及14頁、本院卷第58及59頁），復據證人乙○○於警
    詢及偵查中證稱：被告於前揭時、地向伊詢問有關被告外婆
    家的事情，告訴人聽到這個話題，就與被告起衝突，告訴人
    拿椅子往被告之身上丟，被告就往屋內廚房拿菜刀朝告訴人
    臉上砍，現場查扣之菜刀，係伊所有，該把菜刀就是被告行
    兇用之菜刀，當時伊親眼目睹被告拿菜刀朝告訴人頭部由上
    而下斜砍；案發當天下午4時許，告訴人、許添枝及高忠誠
    抓了一些魚，在伊上開住處外面處理好之後，把魚煮了，後
    來下起雨，就在伊住處前面弄個小桌子，一邊吃魚，一邊喝
    酒，後來被告對伊談起外婆家的事情，告訴人聽到，二人就
    發生爭執，告訴人拿取塑膠椅丟擲被告，被告就跑走了，旋
    又從伊後面衝出來，右手拿了一把菜刀，被告動作很快地往
    前衝向告訴人，右手由上往下揮砍告訴人之左臉，告訴人手
    上好像有拿東西要擋，但來不及擋，伊聽到告訴人說「怎麼
    玩真的」，其他人就抓住被告的手制止，伊是用喊的教被告
    不要這樣做，被告持刀劃傷告訴人後，就未再為其他攻擊之
    動作，嗣有人將刀子收走，被告就跑掉了，過程中，伊有聽
    到被告罵「幹你娘」，但並未聽到其他的話，被告對告訴人
    就砍了一刀等語（參見警卷第9及10頁、偵卷第14及15頁、
    本院卷第55至57頁）；證人唐清福於警詢中證述：案發當時
    伊與乙○○、許添枝、高忠誠、告訴人及被告在乙○○上址
    住處飲酒，被告與告訴人發生爭執並起衝突，告訴人拿椅子
    往被告之身上丟，被告就進入屋內廚房拿菜刀朝告訴人身上
    砍，砍傷告訴人左臉頰，當時伊親眼目睹被告拿菜刀朝告訴
    人頭部由右朝左斜砍，告訴人左臉頰被砍之後，用釣魚竿擋
    ，被告只有砍一刀等語綦詳（參見警卷第11及12頁），是以
    被告於前述時、地，因酒後細故與告訴人發生口角衝突，不
    滿告訴人朝伊丟擲塑膠椅，遂轉身進入乙○○前揭住處廚房
    拿取菜刀後，隨即快步衝向告訴人，以右手持上開菜刀，朝
    告訴人之身體由上而下揮砍一刀，告訴人見狀連忙拾取釣竿
    抵擋，並即時閃躲，仍因閃避不及而遭被告砍中其左臉頰等
    情，已堪認定。
  (二)又被告甲○○持刀砍中告訴人丁○○之左臉頰，致告訴人受
    有左臉部開放性傷口（4公分×1公分×1.5公分）之傷害，
    有行政院衛生署臺東醫院成功分院診斷證明書1紙附卷可稽
    （參見警卷第23頁），此外復有刑案現場照片9張及刑案現
    場測繪圖、酒精濃度測試表、勘察採證同意書、臺東縣警察
    局成功分局扣押物品目錄表、臺東縣警察局成功分局都歷派
    出所受理刑事案件報案三聯單各1紙在卷可佐（參見警卷第
    17至22、24、25、29及35頁），並有扣案之菜刀1把可資為
    憑，足資證明告訴人確實係於前述時、地，遭被告手持菜刀
    揮砍一刀，致受有上開傷害，至為灼然。
  (三)至於被告甲○○雖執前詞置辯云云，然查被告於警詢中已經
    自承：「我就生氣走到客廳裡，在廚房拿起菜刀，走到外頭
    我就與丁○○互毆，並持菜刀砍傷丁○○的臉部」等語（參
    見警卷第2頁），且被告係於遭告訴人丁○○丟擲塑膠椅後
    ，始轉身進入乙○○上址住處廚房拿取菜刀揮砍告訴人等情
    ，業據證人即告訴人丁○○於本院審理中具結證稱：伊朝被
    告丟擲椅子一次，當時被告並沒有馬上反擊，被告係進入乙○○屋內，出來時手上就拿了刀子，伊見被告手上拿刀，就
    往廣場跑，被告快步朝向伊，拿刀揮砍，伊有拿乙○○之釣
    竿抵擋，但並沒有拿椅子擋等語（參見本院卷第58及59頁）
    ；證人乙○○於本院審理時結證：案發當時伊坐在門口前面
    ，背對著門，告訴人拿椅子丟向被告，只丟一次，被告就從
    伊身旁走過，從伊背後的門進入屋內拿刀，因當天在場之人
    用該把刀殺魚，伊不知道係放在屋內何處，被告從屋內衝出
    來，就馬上朝告訴人身上衝，告訴人手上好像有拿東西要擋
    ，但來不及擋；伊確定被告進屋子拿刀時，是在告訴人朝被
    告丟擲椅子之後，當被告衝向告訴人時，告訴人即未再拿椅
    子丟擲被告等語綦詳（參見本院卷第55及56頁），從而足以
    證明被告辯稱係因與告訴人發生口角，告訴人「高舉塑膠椅
    作勢要朝伊丟擲」，伊始用持刀之右手去擋，可能是因為告
    訴人當時已經喝醉了，身體略往前傾，不小心劃傷告訴人之
    左臉；「水果刀」一直都在伊手上，因告訴人朝伊丟擲塑膠
    椅，伊才用持刀之右手阻擋，並非有意朝向告訴人砍去，是
    不小心的，伊並無傷害之犯意云云，容與事實有間，應屬被
    告事後卸飾之詞，不足採信。
  (四)按殺人未遂罪與傷害罪之區別，應以有無殺意，即其下手加
    害時有無死亡之預見，並有意使之發生為斷，其受傷之多寡
    ，是否致命部位，可以藉為認定有無殺意之心證，且為重要
    之參考資料，惟非判斷二罪間之絕對標準，仍須斟酌當時客
    觀環境及其他具體情形加以判斷；又刑法上殺人罪與傷害罪
    之區別，本視加害人有無殺意為斷，被害人所受之傷害程度
    ，固不能據為認定有無殺意之唯一標準，而加害人之下手情
    形如何，於審究犯意方面，仍不失為重要參考資料，最高法
    院著有19年上字第718號、20年非字第104號、30年上字第26
    71號及47年台上字第1364號判例可參。換言之，殺人未遂與
    重傷或傷害之區別，端在其犯罪之故意為如何，受傷之部位
    ，不過為參考之資料而已（最高法院69年度臺上字第5155號
    判決意旨參照）。本件被告甲○○持菜刀朝告訴人丁○○揮
    砍祇有一刀，並非接續揮砍多刀，且告訴人與被告之表舅即
    證人乙○○為舊識故交，與被告彼此相識，前此亦夙無怨隙
    ，衡情應無必欲致告訴人於死或使之受重傷之動機，告訴人
    雖於警詢及偵查中陳稱：有聽到被告以台語講「死」這一句
    話云云（參見警卷第7頁及偵卷第14頁），然證人乙○○於
    偵查中則具結證稱：祇有聽到被告罵「幹你娘」，並未聽見
    其他的話等語明確（參見偵卷第15頁），從而自不能徒憑告
    訴人上開單一指訴，遽認被告即有殺人或使人受重傷之犯意
    ，況被告經證人乙○○及其他在場之人勸阻後，隨即停手離
    去，並未進一步為加害告訴人之行為，已如前述，益見被告
    主觀上非有致告訴人於死或使告訴人之身體受重傷之意至明
    。質言之，被告持菜刀朝告訴人揮砍之際，雖可預見告訴人
    之身體將因此受有傷害，甚至重傷或死亡之結果，然其於為
    上開行為時，主觀上應非基於使人受重傷或殺人之犯意，當
    僅屬傷害之犯意，堪可認定。
  (五)綜上所述，本案事證已臻明確，被告前揭犯行堪以認定，應
    予依法論科。
二、核被告甲○○所為，係犯刑法第277條第1項之傷害罪。被告
    有如犯罪事實欄所載論罪科刑及執行情形，有臺灣高等法院
    被告前案紀錄表在卷可按，其於有期徒刑執行完畢後，5年
    以內再故意犯本案有期徒刑以上之罪，應依刑法第47條第1
    項規定論以累犯，並加重其刑。爰審酌被告有多項前科，素
    行非佳，其與告訴人丁○○本為舊識，雖無深交，然夙無仇
    怨，竟祇因偶發口角，率爾持刀傷人，幸告訴人即時閃躲，
    致砍傷其左臉頰，然已足資顯示被告之惡性非微，性情暴唳
    ，兼衡被告於犯罪後猶一再飾詞圖卸，態度不佳，且迄未與
    告訴人達成和解，表達對告訴人之歉意或賠償告訴人因此所
    受之損害，顯乏悛悔之意，並參酌告訴人所受傷勢雖非嚴重
    ，惟內心所受驚恐，顯非短時間所能平復，被告祇有高中肄
    業之學歷，智識程度不高，其父親年事已高且因中風，亟需
    被告照護，足見其生活狀況非佳，及檢察官請求從重量刑等
    一切情狀，量處如主文所示之刑。至於扣案之菜刀1把，雖
    係被告持以砍傷告訴人所用之行兇工具，然既非被告所有之
    物，自無從併予宣告沒收，附此敘明。
據上論斷，依刑事訴訟法第284條之1、第299條第1項前段，刑法
第277條第1項、第47條第1項，刑法施行法第1條之1第1項，判決
如主文。
本案經檢察官丙○○到庭執行職務。
中    華    民    國    98    年    4     月    1     日
                  刑事第一庭  法  官  康文毅
以上正本證明與原本無異。
如不服本判決應於收受本判決後10日內向本院提出上訴書狀；上
訴書狀應敘述具體理由。未敘述上訴理由者，應於上訴期間屆滿
後20日內向本院補提理由書狀（均須按他造當事人之人數附繕本
）。「切勿逕送上級法院」。
告訴人或被害人對於本判決如有不服，請書具不服之理由狀，請
求檢察官上訴者，其上訴期間之計算係以檢察官收受判決正本之
日期為準。
                              書記官  高美枝
中    華    民    國    98    年    4     月    1     日
附錄本案論罪科刑法條全文：
中華民國刑法第277條
傷害人之身體或健康者，處3年以下有期徒刑、拘役或1千元以下
罰金。
犯前項之罪因而致人於死者，處無期徒刑或7年以上有期徒刑；
致重傷者，處3年以上10年以下有期徒刑。


司法院資訊處製作；財團法人民間司法改革基金會備份。
